【裁判字號】    88,訴,252
【裁判日期】    890815
【裁判案由】    侵權行為損害賠償
【裁判全文】
臺灣高等法院民事判決  八十八年度訴字第二五二號
      原      告  乙○○
                  丙○○
      共      同
      訴訟代理人  曾丁壽律師
      被      告  祐晟通運股份有限公司  設基隆市○○區○○路一三二號
      法定代理人  詹文祥      .
      訴訟代理人  王隆生      .
      被      告  甲○○      .
右當事人間侵權行為損害賠償事件，原告於刑事訴訟程序附帶提起民事訴訟，由刑事
庭裁定移送前來，本院判決如左：
    主  文
被告應連帶給付原告乙○○新臺幣壹佰拾伍萬玖仟壹佰零陸元，連帶給付原告丙○
○新臺幣拾伍萬玖仟肆佰貳拾伍元，及自民國八十八年十二月七日起，至清償日止
，按年息百分之五計算之利息。
原告其餘之訴駁回。
訴訟費用由被告連帶負擔百分之十九，餘由原告負擔。
本判決第一項於原告乙○○、丙○○分別以新臺幣肆拾伍萬仟元、壹拾貳萬元，為
被告供擔保後，得假執行。
原告其餘假執行之聲請駁回。
    事  實
甲、原告方面：
一、聲明：
(一)被告應給付原告乙○○新臺幣  (下同)四百八十八萬零四百三十六元，給付丙○
    ○四百一十五萬五千二百五十三元及自附帶民事訴訟訴狀繕本送達被告翌日起至
    清償日止，按週年利率百分之五之利息。
(二)並願供擔保聲請宣告假執行。
二、陳述：
(一)被告甲○○係被告祐晟通運股份有限公司  (以下簡稱祐晟公司)之司機，為從事
    駕駛業務之人，於民國  (下同)八十七年十二月三日下午二時三十分許，駕駛車
    號Ｍ六－六七號營業用貨櫃曳引車，沿基隆市新台五線，由基隆往台北方向行駛
    ，行經基隆市新台五線貨櫃場前三十九公尺處，本應注意汽車行駛至交岔路口欲
    右轉彎時，須先於距交岔路口三十公尺前顯示方向燈或以手勢表明往右，迨駛至
    路口後再行右轉之規定，且依當時情形，又無不能注意之情事，甲○○竟疏未注
    意，於行駛至距其欲右轉彎後前往之大三鴻貨櫃場前三十九公尺處，貿然變換至
    慢車道，致使其後駕駛車號ＣＩＣ－００八重型機車之蔡晏生反應不及而追撞上
    ，因而受有腦挫傷、顱內出血等傷害，經路人報警送醫急救後，仍不治死亡。被
    告甲○○所涉過失致死罪，刑事部分，業經判處有期徒刑一年確定。
(二)被告所為侵權行為，依民法第一百八十四條規定，自應負損害賠償之責。原告乙
    ○○為死者蔡晏生之生母，為死者支出之喪葬費計四十八萬二千零九十元，原告
    乙○○自得對被告依民法第一百九十二條請求被告賠償支出之殯葬費。原告丙○
    ○為死者蔡晏生之養父，原告乙○○、丙○○均需仰賴死者扶養照顧，原告乙○
    ○為四十一年十一月十八日出生，原告丙○○為三十九年三月二十九日出生，以
    被害人蔡晏生死亡時即八十七年十二月三日為準據，於原告乙○○起訴時 (即八
    十八年八月二十日) ，原告乙○○為四十六歲又七個月，於原告丙○○起訴時即
    八十八年八月三十一日起訴時，原告丙○○為四十九歲又五個月，依內政部公布
    八十四年女性、男性平均壽命分別為七十七點七九歲及七十一點九三歲計算，原
    告乙○○尚有三十一年又五個月受被害人蔡晏生扶養，原告丙○○尚有二十三年
    又七個月受被害人蔡晏生扶養，被害人蔡晏生為六十年一月三日死亡之時，年僅
    二十七歲又十一月至六十歲退休尚能工作三十二年，依霍夫曼計算扣除中間利息
    ，按八十七年所得稅扶養親屬免稅額為七萬二千元，平均每月扶養費為六千元計
    算，死者對其生母即原告乙○○之扶養費用，每月應支出六千元，原告乙○○、
    丙○○自得依民法第一百九十二條第二項規定向被告請求賠償三十二年扶養費用
    一百三十九萬八千三百四十六元，及二十四年扶養費用一百一十五萬五千二百五
    十三元 (按單利5%複式霍夫曼係數表計算，原告乙○○部分為六○○○乘以一二
    除以一、○○○、○○○乘以一一、三九八、三四六等於一、三九八、三四六元
    ，原告丙○○部分為六、○○○乘以一二除以一、○○○、○○○乘以一六、○
    四五、一八一等於一、一五五、二五三元) ，原告乙○○為為死者蔡晏生之生母
    ，二人且與訴外人蔡易珊同居一戶，有家長、家屬關係，原告丙○○為死者蔡晏
    生之養父，原告等因被告不法侵害蔡晏生致死，痛失親生子及養子，精神上遭受
    重大巨創，如此頓失依持，晚景無依，各人精神上均遭受巨創，自得依民法第一
    百九十四條分別請求被告支付非財產上損害賠償  (慰撫金)，衡諸雙方各項情況
    ，慰撫金之金額應由被告等對每位原告各賠償慰撫金三百萬元。為此請求  (一)
    被告應給付原告乙○○四百八十八萬零四百三十六元及自附帶民事訴訟起訴狀送
    達之翌日起至清償日止，按週年利率百分之五計算之利息  (二)被告應給付原告
    丙○○四百一十五萬五千二百五十三元，及自附帶民事訴訟起訴狀送達之翌日起
    至清償日止，按週年利率百分之五計算之利息  (三)原告願提供擔保，請准予宣
    告假執行。
乙、被告方面：
    被告等經合法通知，無正理由未於言詞辯論期日到場，惟被告祐晟公司於準備程
    序所為聲明及陳述如下：
一、聲明：原告之訴及假執行之聲請均駁回。
二、陳述：
(一)被告甲○○是被告祐晟公司以前僱用之司機，事故發生後已不知去向，對於被告
    甲○○開車撞死人之事實及其刑事卷證，暨原告所提喪葬費收據、項目及其他證
    據均無意見。
(二)願意以一百七十萬元與原告和解。
    理  由
一、本件被告等未於言詞辯論期日到場，查無民事訴訟法第三百八十六條所列各款情
    事，應准原告之聲請，由其一造辯論而為判決。
二、本件原告主張：被告甲○○係被告祐晟公司之司機，為從事駕駛業務之人，於八
    十七年十二月三日下午二時三十分許，駕駛車號Ｍ六－六七號營業用貨櫃曳引車
    ，沿基隆市新台五線，由基隆往台北方向行駛，行經基隆市新台五線貨櫃場前三
    十九公尺處，本應注意汽車行駛至交岔路口欲右轉彎時，須先於距交岔路口三十
    公尺前顯示方向燈或以手勢表明往右，迨駛至路口後再行右轉之規定，且依當時
    情形，又無不能注意之情事，被告甲○○竟疏未注意，於行駛至距其欲右轉彎後
    前往之大三鴻貨櫃場前三十九公尺處，貿然變換至慢車道，致使其後駕駛車號Ｃ
    ＩＣ－００八重型機車之被害人蔡晏生反應不及而追撞上，因而受有腦挫傷、顱
    內出血等傷害，經路人報警送醫急救後，仍不治死亡。被告甲○○所涉過失致死
    罪，刑事部分，業經判處有期徒刑一年確定。原告乙○○為死者蔡晏生之生母，
    為死者支出之喪葬費計四十八萬二千零九十元，自得請求被告連帶賠償。原告丙
    ○○為死者蔡晏生之養父，原告乙○○為四十一年十一月十八日出生，原告丙○
    ○為三十九年三月二十九日出生，以被害人蔡晏生死亡時即八十七年十二月三日
    為準據，於原告乙○○起訴時  (即八十八年八月二十日)，原告乙○○為四十六
    歲又七個月，於原告丙○○起訴時即八十八年八月三十一日起訴時，原告丙○○
    為四十九歲又五個月，依內政部公布八十四年女性、男性平均壽命分別為七十七
    點七九歲及七十一點九三歲計算，原告乙○○尚有三十一年又五個月受被害人蔡
    晏生扶養，原告丙○○尚有二十三年又七個月受被害人蔡晏生扶養，被害人蔡晏
    生為六十年一月三日死亡之時，年僅二十七歲又十一月至六十歲退休尚能工作三
    十二年，依霍夫曼計算扣除中間利息，按八十七年所得稅扶養親屬免稅額為七萬
    二千元，平均每月扶養費為六千元計算，死者對其生母即原告乙○○之扶養費用
    ，每月應支出六千元，原告乙○○、丙○○自得依民法第一百九十二條第二項規
    定向被告請求連帶賠償三十二年扶養費用一百三十九萬八千三百四十六元，及二
    十四年扶養費用一百一十五萬五千二百五十三元，原告乙○○為為死者蔡晏生之
    生母，二人且與訴外人蔡易珊同居一戶，有家長、家屬關係，原告丙○○為死者
    蔡晏生之養父，原告等因被告不法侵害蔡晏生致死，痛失親生子及養子，精神上
    遭受重大巨創，自得依民法第一百九十四條分別請求被告連帶支付非財產上損害
    賠償 (慰撫金)三百萬元。為此提起本訴。
二、被告祐晟公司則以：被告甲○○是被告祐晟公司以前僱用之司機，事故發生後已
    不知去向，對於被告甲○○開車撞死人之事實及其刑事卷證，暨原告所提喪葬費
    收據、項目及其他證據均無意見，僅願意以一百七十萬元與原告和解等語置辯。
三、本件原告主張被告甲○○係被告祐晟公司之司機，為從事駕駛業務之人，於八十
    七年十二月三日下午二時三十分許，駕駛車行經基隆市新台五線貨櫃場前三十九
    公尺處，本應注意汽車行駛至交岔路口欲右轉彎時，須先於距交岔路口三十公尺
    前顯示方向燈或以手勢表明往右，迨駛至路口後再行右轉之規定，且依當時情形
    ，又無不能注意之情事，被告甲○○竟疏未注意，於行駛至距其欲右轉彎後前往
    之大三鴻貨櫃場前三十九公尺處，貿然變換至慢車道，致使其後駕駛重型機車之
    蔡晏生反應不及而追撞上，因而受有腦挫傷、顱內出血等傷害，經送醫不治死亡
    。被告甲○○所涉過失致死罪，刑事部分，業經判處有期徒刑一年確定之事實，
    業經調閱本院八十八年度交上訴字第七三號歷審刑事卷查明屬實，並有該等判決
    影本附卷足憑，自堪信為真。被告甲○○因過失致被害人蔡晏生致死之犯行，既
    經認定，被告等自應負侵權行為損害賠償之連帶責任。
四、按因故意或過失，不法侵害他人之權利者，負損害賠償責任。受僱人因執行職務
    ，不法侵害他人之權利者，由僱用人與行為人連帶負損害賠償責任。不法侵害他
    人致死者，對於支出殯葬費之人，亦應負損害賠償責任。被害人對於第三人負有
    法定扶養義務者，加害人對於該第三人亦應負損害賠償責任。又不法侵害他人致
    死者，被害人之父、母、子、女及配偶，雖非財產上之損害，亦得請求賠償相當
    之金額。民法第一百八十四條第一項前段、第一百八十八條第一項前段、第一百
    九十二條第一項、第二項、第一百九十四條分別定有明文。本件原告乙○○、丙
    ○○之親生子及養子因被告甲○○之傷害致死，依上述法條規定，被告等自應連
    帶負損害賠償責任。
五、茲審酌原告請求之各項損害及數額是否允當，爰分別論述如次：
  (一)殯葬費部分：原告乙○○主張其支出殯葬費用共四十八萬二千零九十元之事實，
    業據其提出估價單、收據、認捐單等影本為證，且為被告祐晟公司所不爭執，被
    告甲○○亦未到庭爭執，自堪信為真，應認均係原告乙○○為辦理被害人蔡晏生
    喪事所必須支出之費用，應准許之。
  (二)扶養費部分：
    原告乙○○、丙○○主張乙○○係被害人蔡晏生之生母，為四十一年十一月十八
    日出生，與被害人蔡晏生同居一戶，有家長家屬關係，原告丙○○為被害人蔡晏
    生之養父，為三十九年三月二十九日出生，於被害人蔡晏生死亡時，原告乙○○
    年四十六歲又七個月，原告丙○○為四十九歲又五個月被害人蔡晏生係六十一年
    一月三日生，於死亡時年二十七歲十一個月，等事實，業據提出戶口名簿影本為
    證。查依內政部統計處編印之八十四年臺閩地區簡易生命表一書第三○二頁所載
    ，中華民國人民平均壽命男性為七十二歲、女性為七十八歲，原告乙○○於被害
    人蔡晏生死亡時，平均餘命尚有三十一年五個月，原告丙○○尚有二十三年七個
    月，原告乙○○、丙○○可受被害人蔡晏生扶養之年數分別尚有三十一年五個月
    、二十三年七個月。惟原告乙○○除受被害人蔡晏生扶養外，尚有同居家屬蔡易
    珊一人，原告丙○○除受被害人蔡晏生扶養外，尚有六名成年子女即訴外人蔡曉
    萍、蔡曉玲、蔡玉華、蔡華雯、蔡育芳、蔡易珊之事實，有戶口名簿影本在卷可
    稽。又八十七年度之扶養親屬寬減額每人每年為七萬二千元，原告乙○○扶養費
    部分，應由被害人蔡晏生及訴外人蔡易珊二人平均負擔，原告丙○○扶養費部分
    ，應由被害人蔡晏生及訴外人蔡曉萍、蔡曉玲、蔡玉華、蔡華雯、蔡育芳、蔡易
    珊等七名子女平均負擔，則原告乙○○部分由被害人蔡晏生負擔之扶養費，按霍
    夫曼法公式計算，扣除年息百分之五之中間利息後，應為六十七萬七千零一十六
    元（七二、０００元÷二×一八．八○六○＝六七七、○一六元），原告丙○○
    扶養費部分，應由被害人蔡晏生負擔之扶養費，按霍夫曼法公式計算，扣除年息
    百分之五之中間利息後，應為一十五萬九千四百二十五元（七二、０００元÷七
    ×一五．四九九七＝一五九、四二五元，四捨五入計算），是原告乙○○、丙○
    ○請求賠償之扶養費分別於六十七萬七千零一十六元及一十五萬九千四百二十五
    元之範圍內，為有理由，應予准許。
  (三)精神慰藉金部分：
    按慰撫金數額之認定，除依被害人及其家屬所受身體上及精神上痛苦程度及所造
    成之影響二者予以衡量外，尚須斟酌雙方之身分資力與加害之程度及各種情形，
    予以核定。查原告乙○○、丙○○業均為零工，被告甲○○業司機、被告祐晟公
    司交通事業公司，原告乙○○為被害人蔡晏生之生母，與之同居一戶，有家長家
    屬關係，原告丙○○為被害人蔡晏生之養父，因被害人蔡晏生之意外死亡，均痛
    苦甚鉅，本院審酌兩造之身分地位、經濟狀況、原告等所承受之痛苦程度等一切
    情狀，認原告等請求賠償慰撫金各二十萬元為有理由，應予准許，逾此部分之請
    求則屬過高，不應准許。
六、綜上所述，原告等本於侵權行為法律關係，請求被告連帶損害賠償，並無不合，
    惟關於其應賠償金額部分，原告請求被告應連帶給付原告乙○○四百八十八萬零
    四百三十六元，給付丙○○四百一十五萬五千二百五十三元及自附帶民事訴訟訴
    狀繕本送達被告翌日起至清償日止，按週年利率百分之五之利息。經查其中應給
    付原告乙○○關於喪葬費用四十八萬二千零九十元，給付原告乙○○扶養費六十
    七萬七千零一十六元，給付丙○○扶養費一十五萬九千四百二十五元，給付原告
    乙○○、丙○○精神慰撫金各二十萬元部分，合計給付原告乙○○一百三十五萬
    九千一百零六元，給付原告丙○○三十五萬九千四百二十五元，及均自起訴狀繕
    本最後送達被告之翌日即自八十八年十二月七日起，均至清償日止，按週年利率
    百分之五計算之利息之範圍內，為有理由，應予准許，逾此部分之請求則屬無據
    ，應駁回之。又原告陳明願供擔保請准宣告假執行，經核關於原告勝訴部分，均
    無不合，爰分別酌定擔保金額宣告之，關於原告敗訴部分，其假執行之聲請即失
    所附麗，應駁回之。
七、本件事證已臻明確，兩造其餘主張及陳述，即無庸一一審酌，併此敘明。
八、據上論論：本件原告之訴，為一部有理由，一部無理由，依民事訴訟法第七十八
    條、第七十九條但書、第四百六十三條、第三百九十條第二項，判決如主文。
中      華      民      國    八十九    年      八      月     十五     日
                            臺灣高等法院民事第二庭
                                審判長法  官  尤  豐  彥
                                      法  官  林  金  吾
                                      法  官  魏  麗  娟
右正本係照原本作成。
如不服本判決，應於收受送達後二十日內向本院提出上訴書狀，其未表明上訴理由者
，應於提出上訴後二十日內向本院補提理由書狀（均須按他造當事人之人數附繕本）
上訴時應提出委任律師或具有律師資格之人之委任狀；委任有律師資格者，另應附具
律師及格證書及釋明委任人與受任人有民事訴訟法第四百六十六條之一第一項但書或
第二項（詳附註）所定關係之釋明文書影本。
中      華      民      國    八十九    年      八      月     十七     日
                                      書記官  曾  瓊  安
附註：
民事訴訟法第四百六十六條之一（第一項、第二項）：
對於第二審判決上訴，上訴人應委任律師為訴訟代理人。但上訴人或其法定代理人具
有律師資格者，不在此限。
上訴人之配偶、三親等內之血親、二親等內之姻親，或上訴人為法人、中央或地方機
關時，其所屬專任人員具有律師資格並經法院認為適當者，亦得為第三審訴訟代理人
。


司法院資訊處製作；財團法人民間司法改革基金會備份。
